【裁判字號】    97,審訴,2355
【裁判日期】    980225
【裁判案由】    返還不當得利
【裁判全文】
臺灣臺北地方法院民事判決            97年度審訴字第2355號
原      告  臺北市政府財政局
法定代理人  乙○○
訴訟代理人  謝家健律師
被      告  甲○○
訴訟代理人  丁○○
被      告  丙○○
上列當事人間請求返還不當得利事件，本院於民國98年2 月11日
言詞辯論終結，判決如下：
    主  文
被告甲○○應給付原告新臺幣陸拾玖萬陸仟陸佰肆拾肆元，及自
民國九十七年十月五日起至清償日止，按年息百分之五計算之利
息，並自民國九十七年八月一日起至返還如附件複丈成果圖甲部
分所示土地之日止，按附表二所示計算式計算之金額。
被告丙○○應給付原告新臺幣壹拾參萬壹仟零伍拾貳元，及自民
國九十七年十月五日起至清償日止，按年息百分之五計算之利息
，並自民國九十七年八月一日起至返還如附件複丈成果圖丙部分
所示土地之日止，按附表二所示計算式計算之金額。
原告其餘之訴駁回。
訴訟費用新臺幣壹萬肆仟陸佰陸拾貳元由被告甲○○負擔二分之
一（即新臺幣柒仟參佰參拾壹元），由被告丙○○負擔百分之九
（即新臺幣壹仟佰貳拾元），餘由原告負擔。
本判決第一項於原告以新臺幣貳拾貳萬元供擔保後，得假執行。
本判決第二項於原告以新臺幣肆萬元供擔保後，得假執行。
原告其餘假執行之聲請駁回。
    事實及理由
一按訴狀送達後，原告不得將原訴變更或追加他訴，但請求之基
  礎事實同一者，不在此限，民事訴訟法第255條第1項第2 款定
  有明文。原告起訴時請求被告甲○○、丙○○各給付原告新臺
  幣（下同）1,161,081元、218,421元，及自支付命令送達翌日
  起至清償日止，按年息5%計算之利息。其嗣追加請求被告甲○
  ○、丙○○給付自97年8月1日起至返還土地之日止，按占用土
  地面積依該土地當年度公告地價年息5%計算之金額。核其所追
  加之新訴與舊訴係基於同一基礎事實，合於前開規定，應予准
  許。
二原告之法定代理人原為林建元，嗣於本院審理中變更為乙○○
  ，有臺北市政府令在卷可稽（見本院97年度促字第27985 號卷
  第105 頁），其新任法定代理人聲明承受訴訟，合於民事訴訟
  法第175條第1項規定，應予准許。
三原告起訴主張：
  (一)坐落臺北市○○區○○段五小段469 地號土地（下稱系爭土
    地）為臺北市所有，伊為管理機關，被告甲○○、丙○○無
    權占有使用系爭土地（占用面積、位置各詳如附件複丈成果
    圖甲、丙部分所示），受有相當於租金之利益而致伊受有損
    害，爰依民法第179 條規定，請求被告甲○○、丙○○各給
    付民國92年5月1日至97年7 月31日期間相當於租金之不當得
    利1,161,081元、218,421元（計算式：系爭土地各年度公告
    地價×占用面積×年息5%×5年），及自97年8月1 日起至返
    還占用土地之日止，按占用面積依當年度公告地價年息5%計
    算之金額。
  (二)聲明為：
    1.被告甲○○應給付原告1,161,081 元，及自支付命令送達
      翌日起至清償日止按年息5%計算之利息，並自97年8月1日
      起至返還如附件複丈成果圖甲部分所示土地之日止，按前
      開所占用土地面積依系爭土地當年度公告地價年息5%計算
      之金額。
    2.被告丙○○應給付原告218,421 元，及自支付命令送達翌
      日起至清償日止按年息5%計算之利息，並自97年8月1日起
      至返還如附件複丈成果圖丙部分所示土地之日止，按前開
      所占用土地面積依系爭土地當年度公告地價年息5%計算之
      金額。
    3.願供擔保請准宣告假執行。
四被告則抗辯：
  1.甲○○部分：伊與原告間就鈞院92年度訴字第5344號確定判
    決之給付方式已達成和解，原告於本件訴訟即不得主張伊有
    不當得利等語。
  2.丙○○部分：原告請求之不當得利數額過高；且伊願向原告
    承租系爭土地，原告應向伊請求給付租金，而非請求不當得
    利等語。聲明為：原告之訴駁回。
五兩造不爭執事項：
  (一)系爭土地為臺北市所有，原告為管理機關，並於40年11月13
    日辦妥所有權登記。
  (二)被告甲○○、丙○○於92年5月1日至今占有使用部分系爭土
    地，在土地上分別建有門牌台北市○○路114、116號房屋及
    台北市○○路118巷5-2號房屋，該等房屋占用之位置、面積
    各詳如附件複丈成果圖甲、丙部分所示。
六得心證之理由：
  (一)按無法律上之原因而受利益，致他人受損害者，應返還其利
    益，依其利益之性質不能返還者，應償還其價額，民法第17
    9條、第181條但書分別定有明文，而無權占有他人土地，可
    能獲得相當於租金之利益為社會通常之觀念（最高法院61年
    台上字第1695號判例參照）。又按國有財產撥給各地國家機
    關使用者，名義上雖仍為國有，實際上即為使用機關行使所
    有人之權利，故得由管領機關起訴，代國家主張所有權人之
    權利（最高法院51年台上字第2680號判例參照）。經查：
    1.系爭土地為臺北市所有財產，管理者為原告，有土地登記
      謄本在卷可稽（見本院97年度促字第27985號卷第6頁）。
      又被告甲○○、丙○○占有使用部分系爭土地，占用位置
      、面積各詳如附件複丈成果圖甲、丙部分所示等情，均為
      被告所是認，是被告甲○○、丙○○均為系爭土地之占有
      人。被告甲○○、丙○○並無占有使用系爭土地之合法權
      源，彼等占用系爭土地，即屬無權占有，彼等因此受有使
      用該土地之利益，致原告受有損害，該等利益依性質不能
      返還，原告自得請求彼等償還相當於租金之價額。被告均
      空言辯稱原告無權向其等請求返還不當得利云云，於法無
      據，自不足採。
    2.又土地法第97條第1 項規定：「城市地方房屋之租金，以
      不超過土地及其建築物申報總價年息百分之十為限」，該
      項規定，於租用基地建屋之情形準用之，同法第105 條規
      定甚明。原告請求被告返還相當於租金之價額，未能證明
      系爭土地出租建屋之合理租金數額，乃主張參酌前開土地
      法之規定以定之，堪可採取。而系爭土地位於南海路，雖
      鄰近中華路、汀州路，惟被告所占用土地部分位於巷弄之
      內，該巷弄狹小、環境髒亂，交通及生活機能欠佳等情，
      前經本院法官會同兩造到場履勘，有勘驗筆錄及照片可參
      （見本院92年度訴字第5344號卷第58頁及證物袋內照片）
      。本院審酌上情，認被告應返還相當於租金之價額，應按
      土地法第97條規定，以土地及建築物申報總價年息3%計算
      為當。
    3.系爭土地於89年7 月、93年1月、96年1月之公告地價分別
      為每平方公尺44,294元、43,656元、43,843元，有北市公
      告土地現值及公告地價查詢資料可考（見本院卷第9 頁）
      ，依平均地權條例施行細則第21條規定，公有土地以公告
      地價為申報地價，免予申報，而附件複丈成果圖甲、丙部
      分（即被告甲○○、丙○○占有系爭土地部分）之面積各
      為101平方公尺、19平方公尺，基此計算，被告於92年5月
      1日至97年7月31日期間，應返還相當於租金之不當得利數
      額各為696,644元、131,052元（計算式詳見附表一）；自
      97年8月1日起至返還土地予原告之日止，應返還之數額則
      為按附表二公式所計算之金額。
  (二)綜上所述，原告依民法第179 條規定，請求被告甲○○、丙
    ○○各給付696,644元、131,052元，及自支付命令送達翌日
    即97年10月5日起至清償日止，按年息百分之5計算之利息；
    另自97年8月1日起至返還占用土地之日止，給付按附表二公
    式計算所得金額，均有理由，應予准許；逾前開數額所為之
    請求，則無理由，應予駁回。
  (三)本案事證已臻明確，兩造其餘主張及舉證，核與判決結果無
    影響，爰不再一一論列，附此敘明。
  (四)原告陳明願供擔保，請准宣告假執行，就其勝訴部分，爰酌
    定相當擔保金額併予准許之；至原告敗訴部分，其假執行之
    聲請已失所附麗，應予駁回。
七訴訟費用負擔之依據：民事訴訟法第79條、第85條第1項。
中    華    民    國    98    年    2     月    25    日
                  民事第六庭    法  官  陳婷玉
以上正本係照原本作成
如對本判決上訴，須於判決送達後20日內向本院提出上訴狀
中    華    民    國    98    年    2     月    25    日
                                書記官  曾靖雯
附表一：
┌───────────────────────────────────────┐
│(一)附件複丈成果圖甲部分：                                                      │
├────┬────────┬───────┬───────┬─────────┤
│  期間  │申報地價（元/㎡)│占用面積（㎡）│占用時間（月）│相當於租金之利益  │
├────┼────────┼───────┼───────┼─────────┤
│92.05.01│    44,294      │     101      │      8       │44,294×101×0.03 │
│   至   │                │              │              │×8/12＝89,474    │
│92.12.31│                │              │              │                  │
├────┼────────┼───────┼───────┼─────────┤
│93.01.01│    43,656      │     101      │      36      │43,656×101×0.03 │
│   至   │                │              │              │×3＝396,833      │
│95.12.31│                │              │              │                  │
├────┼────────┼───────┼───────┼─────────┤
│96.01.01│    43,843      │     101      │      19      │43,843×101×0.03 │
│   至   │                │              │              │×19/12＝210,337  │
│97.07.31│                │              │              │                  │
├────┴────────┴───────┴───────┴─────────┤
│合計：89,474＋396,833＋210,337＝696,644                                       │
├───────────────────────────────────────┤
│(二)附件複丈成果圖丙部分：                                                      │
├────┬────────┬───────┬───────┬─────────┤
│  期間  │申報地價（元/㎡)│占用面積（㎡）│占用時間（月）│相當於租金之利益  │
├────┼────────┼───────┼───────┼─────────┤
│92.05.01│    44,294      │     19       │      8       │44,294×19×0.03×│
│   至   │                │              │              │8/12＝16,832      │
│92.12.31│                │              │              │                  │
├────┼────────┼───────┼───────┼─────────┤
│93.01.01│    43,656      │     19       │      36      │43,656×19×0.03×│
│   至   │                │              │              │3＝74,652         │
│95.12.31│                │              │              │                  │
├────┼────────┼───────┼───────┼─────────┤
│96.01.01│    43,843      │     19       │      19      │43,843×19×19×  │
│   至   │                │              │              │0.03÷12＝39,568  │
│97.07.31│                │              │              │                  │
├────┴────────┴───────┴───────┴─────────┤
│合計：16,832＋74,652＋39,568＝131,052                                         │
└───────────────────────────────────────┘
附表二：
計算式：系爭土地各該年度之申報地價×占用面積×3%÷12×該
年度占用月數


司法院資訊處製作；財團法人民間司法改革基金會備份。
